【裁判字號】    93,重訴,115
【裁判日期】    991019
【裁判案由】    清償借款
【裁判全文】
臺灣新竹地方法院民事裁定             93年度重訴字第115號
原      告  互利工業股份有限公司
法定代理人  甲○○
            戊○○
訴訟代理人  張柏山律師
            林溢根律師
複代理人    己○○
被      告  乙○○
            丙○○
上列二人共同
訴訟代理人  魏早炳律師
            陳恩民律師
            魏翠亭律師
上列當事人間請求清償借款事件，被告乙○○對於本院98年9月
21日裁定提起抗告，經臺灣高等法院以98年度抗字第1656號裁定
部分廢棄發回更審，本院裁定如下：
    主  文
本件應由戊○○、甲○○為原告互利工業股份有限公司之法定代
理人承受訴訟，並續行訴訟。
    理  由
一、按當事人法定代理人之代理權消滅者，訴訟程序在有法定代
    理人承受其訴訟以前當然停止；又訴訟程序於裁判送達後當
    然停止者，其承受訴訟之聲明，由為裁判之原法院裁定之，
    民事訴訟法第170條、第177條第3項定有明文。訴訟程序於
    判決送達後、提起上訴前，發生當然停止之原因，依民事訴
    訟法第177條第3項規定，當事人承受訴訟之聲明，尚且應由
    為裁判之原法院裁定之。茲訴訟程序於裁判送達前，甚至言
    詞辯論終結前，發生當然停止之原因，承受訴訟之聲明，尤
    應由為裁判之原法院裁定之，是為當然之解釋。如當事人不
    為承受訴訟之聲明，則應由原法院依民事訴訟法第178條規
    定依職權以裁定命其承受訴訟（最高法院76年度第10次民事
    庭會議決議參照）。
二、本件原告互利工業股份有限公司（下稱互利公司）於89年12
    月1日向經濟部申請解散登記，並選任當時之董事丁○○為
    清算人，且於93年9月23日由丁○○由以互利公司法定代理
    人之身分提起本件訴訟，請求被告等人清償借款，並經本院
    於96年12月13日言詞辯論終結，同年月28日宣判，有經濟部
    89年12月1日經(89)中字第89535291號函覆互利公司申請解
    散登記，經核符合規定，准予登記之函文、互利公司89年10
    月7日股東臨時會選任丁○○為清算人之會議紀錄附於台灣
    高等法院97年度重上字第78號卷內可稽（見該卷第159至161
    頁）。惟丁○○於本件訴訟進行中經台灣彰化地方法院於94
    年5月11日以93年司字第18號裁定解任，經互利公司之另名
    董事甲○○於同年6月22日向彰化地方法院聲報自94年6月13
    日起就任為清算人，並經彰化地方法院民事庭准予備查，有
    該法院93年度司字第18號裁定、民事庭95年2月14日彰院鳴
    民信90年度司字第1號通知影本各1份附卷可參（見台灣高等
    法院98年度抗字第1656號卷第22頁至第24頁、台灣高等法院
    97 年度重上字第78號卷第151頁）。惟互利公司之清算人甲○○又於95年2月7日具狀向彰化地方法院表示辭任清算人，
    並於同書狀內由丁○○一併具名表示聲報就任清算人，復經
    彰化地方法院民事庭以95年2月24日彰院鳴民信90年度司字
    第1號通知載明原清算人甲○○業經辭任，丁○○聲報就任
    為互利公司清算人乙節，准予備查，亦有彰化地院民事庭前
    開影本1份附卷可按（見台灣高等法院97年度重上字第78 號
    卷第152頁至第153頁）。則自94年6月13日起至95年2月7日
    止，自應以甲○○為互利公司之清算人並承受訴訟（此部分
    業經本院於98年9月21日裁定由甲○○為原告互利公司之承
    受訴訟人確定）。至丁○○雖於89年10月7日經互利公司之
    股東臨時會選任為清算人，但於94年5月11日業經彰化地方
    法院93年度司字第18號裁定解任，則依非訟事件法第176條
    第5款規定，丁○○已不得再選派為清算人，是其雖又於95
    年2月7日具狀向彰化地方法院聲報就任清算人，亦不生選派
    或就任清算人之效力。至彰化地方法院民事庭雖於95年2月
    24日以彰院鳴民信90年度司字第1號通知准予備查，惟參照
    最高法院92年度台抗字第621號裁定意旨，法院之准予備查
    處分，並無實質上之確定力，自亦不影響本院前開之認定。
三、又公司之清算，以董事為清算人。但本法或章程另有規定或
    股東會另選清算人時，不在此限。公司法第322條定有明定
    。次按法定清算人（以董事為清算人者），係當然就任，無
    需清算人為就任之承諾，不發生清算人為辭任之意思表示是
    否須經公司同意之問題。經查，互利公司之董事有戊○○、
    丁○○、甲○○等三人，有公司變更登記事項卡附卷可稽（
    見台灣高等法院97年度重上字第78號第163頁），惟丁○○
    業於94年5月11日經彰化地方法院93年度司字第18號裁定解
    任清算人職務，已不得再擔任清算人，已如前述，是於95年
    2月7日甲○○辭任互利公司清算人職務後，即當然應由互利
    公司之其餘全體董事即戊○○、甲○○就任為清算人，雖原
    告互利公司於本件審理中委任訴訟代理人，訴訟程序不當然
    停止，惟原告互利公司所授與之訴訟代理權以一審級為限，
    且該訴訟代理權於本院96年12月28日判決，並於97年1月17
    日判決送達後，即歸消滅，訴訟程序即於斯時當然停止。本
    件於訴訟程序當然停止後，兩造未為承受訴訟之聲明，依前
    揭規定，自應由本院依職權命戊○○、甲○○為原告公司之
    法定代理人承受訴訟，並續行訴訟程序。
中    華    民    國    99    年    10    月    19    日
                  民事第二庭    法      官  楊明箴
以上正本係照原本作成。
如對本裁定抗告，須於裁定送達後10日內向本院提出抗告狀。
中    華    民    國    99    年    10    月    19    日
                                 書 記  官  林欣宜

司法院資訊處製作；財團法人民間司法改革基金會備份。
